---
title: "Lista 2 - MAE0514"
author: 'Guilherme NºUSP: 8943160 e Leonardo NºUSP: 9793436'
output:
  pdf_document:
    fig_crop: no
    keep_tex: yes
    latex_engine: xelatex
  html_document:
    df_print: paged
header-includes:
- \usepackage{multirow}
- \usepackage{ragged2e}
- \usepackage{booktabs}
---

# Exercício 1

Sejam $T_1,T_2,...,T_n$ tempos de falha sujeitos a censura à direita, de forma que se observa $Z_i=min(T_i,C_i)$ e $\delta_i=I(T_i \le C_i)$, em que $C_i$ são os tempos de censura, $i=1,2,...,n$. Sejam $t_1<t_2<...<t_D$ os instantes em que alguma falha foi observada e defina $n_j$ como sendo o número de indivíduos em risco em $t_j$ (ou seja, indivíduos que não falharam e não foram censurados até o instante imediatamente anterior a $t_j$) e $d_j$ o número de falhas observadas em $t_j$. O estimador de Kaplan-Meier da função de sobrevivência associada aos tempos de falha é dado por
$$\widehat{S}(t)=\left\{ \begin{array}{ll}
1, \ se \ t < t_1  \\
\prod_{t_j \le t} \Big ( 1- \frac{d_j}{n_j} \Big ) \ se \ t_1 \le t  \end{array} \right.$$

A variância de $\widehat{S}(t)$ pode ser estimada pela fórmula de Greenwood, dada por

$$\widehat{Var}(\hat{S}(t)) = [\widehat{S}(t)]^2 \sum_{j:t_j \le t} \Big ( \frac{d_j}{(n_j-d_j)n_j} \Big )$$

(a) Mostre que o estimador de Kaplan-Meier se reduz à função de sobrevivência empírica se não há censuras, ou seja,
$$\widehat{S}(t)=\frac{n^{\circ} \ obs. > t}{n}$$

## Resolução


Para o primeiro instante:

$$\hat S(t_1) = \Big (1 - \frac{d_1}{n_1} \Big )= \frac{n_1-d_1}{n_1}$$

Como $n=n_1$ e $n_t-d_t$ é o número de observações até o instante $t_1$

$$\hat S(t_1)= \frac{n^{\circ} \ obs. > t_1}{n}$$

Para o segundo instante:

$$\hat S(t_2) = \Big (1 - \frac{d_1}{n_1}\Big )\Big (1 - \frac{d_2}{n_2}\Big )= \frac{n_1-d_1}{n_1}\frac{n_2-d_2}{n_2}$$

Como $n=n_1$, $n_2=n_1-d_1$ sempre pois não há censura e $n_t-d_t$ é o número de observações até o instante $t_2$

$$\hat S(t_2)= \frac{n_2}{n}\frac{n_2-d_2}{n_2} = \frac{n_2-d_2}{n} =  \frac{n^{\circ} \ obs. > t_2}{n}$$
\newpage
Para o terceiro instante:

$$\hat S(t_3) = \Big (1 - \frac{d_1}{n_1} \Big ) \Big (1 - \frac{d_2}{n_2} \Big )\Big ( 1 - \frac{d_3}{n_3}\Big )= \frac{n_1-d_1}{n_1}\frac{n_2-d_2}{n_2}\frac{n_3-d_3}{n_3}$$

Como $n=n_1$, $n_2=n_1-d_1$,$n_3=n_2-d_2$ sempre pois não há censura e $n_t-d_t$ é o número de observações até o instante $t_3$

$$\hat S(t_3)= \frac{n_2}{n}\frac{n_3}{n_2}\frac{n_3-d_3}{n_3}  = \frac{n_3-d_3}{n} =  \frac{n^{\circ} \ obs. > t_3}{n}$$

Assim sendo, supondo para um instante $t_j$ com $j=1...n$, temos:

$$\hat S(t_j) = \prod_{t_j \leq t}\Big (1 - \frac{d_j}{n_j}\Big )= \frac{n_1-d_1}{n_1}...\frac{n_j-d_j}{n_j}$$

Como $n=n_1$, $n_j=n_{j-1}-d_{j-1}$ sempre pois não há censura e $n_t-d_t$ é o número de observações até o instante $t_j$

$$\hat S(t_j)= \frac{n_2}{n}...\frac{n_j-d_j}{n_{j-1}} = \frac{n_j-d_j}{n} =  \frac{n^{\circ} \ obs. > t_j}{n}$$

Logo para um  $t>0$ fixado, temos que o estimador de Kaplan-Meier se reduz à função de sobrevivência empírica, logo:

$$\hat S(t) = \frac{n^{\circ} \ obs. > t}{n}_{\blacksquare}$$

(b) Mostre que a fórmula de Greenwood se reduz à estimativa da variância de uma proporção, ou seja,
$$\widehat{Var}(\hat{S}(t)) = n^{-1}\widehat{S}(t)(1-\widehat{S}(t))$$

## Resolução

Para o primeiro instante, utilizando o resultado do exercício anterior, temos:

$$\hat{Var}(\hat S(t_1))=[\hat S(t_1)]^2 \Big (\frac{d_1}{(n_1-d_1)n_1} \Big )=
\Big (\frac{n_1-d_1}{n_1}\Big )^2 \Big (\frac{d_1}{(n_1-d_1)n_1} \Big )= \Big  (\frac{n_1-d_1}{n_1}\Big )\Big (\frac{d_1}{n_1}\Big )\Big (\frac{1}{n_1}\Big )$$

Como $n=n_1$, $\hat S(t_1) = \frac{n_1-d_1}{n_1}$ e $1- \hat S(t_1) = 1- \frac{n_1-d_1}{n_1}= \frac{d_1}{n_1} \Rightarrow \hat{Var}(\hat S(t_1)) = n^{-1}\hat S(t_1) (1-\hat S(t_1))$

Para o segundo instante:

$$\hat{Var}(\hat S(t_2))=[\hat S(t_2)]^2\Big (\frac{d_1}{(n_1-d_1)n_1}+\frac{d_2}{(n_2-d_2)n_2}\Big )=
\Big (\frac{n_1-d_1}{n_1}\Big )^2\Big (\frac{n_2-d_2}{n_2}\Big )^2\Big (\frac{d_1(n_2-d_2)n_2+d_2(n_1-d_1)n_1}{(n_2-d_2)n_2(n_1-d_1)n_1}\Big )$$

Como $n_2=n_1-d_1$

$$\Big (\frac{n_1-d_1}{n_1}\Big )^2\Big (\frac{n_2-d_2}{n_2}\Big )^2\Big (\frac{d_1(n_2-d_2)n_2+d_2(n_1-d_1)n_1}{(n_2-d_2)n_2(n_1-d_1)n_1}\Big )=\Big (\frac{n_1-d_1}{n_1^2}\Big )\Big (\frac{n_2-d_2}{n_2^2}\Big )\Big ( \frac{d_1(n_2-d_2)n_2+d_2n_2n_1}{n_2n_1}\Big )=$$
$$=\Big (\frac{n_1-d_1}{n_1}\Big )\Big (\frac{n_2-d_2}{n_2}\Big )\Big (\frac{d_1n_2-d_1d_2+d_2n_1}{n_2n_1}\Big )\frac{1}{n_1}$$

\newpage

Como $n=n_1$ e $\hat S(t_2) = \frac{n_1-d_1}{n_1} \frac{n_2-d_2}{n_2}$ e $1- \hat S(t_2) = 1- \frac{n_1-d_1}{n_1}\frac{n_2-d_2}{n_2}= \frac{n_1d_2+n_2d_1-d_1d_2}{n_1n_2}$

Logo,

$$\hat{Var}(\hat S(t_2))=n^{-1}\hat S(t_2)(1-\hat S(t_2)) \hat{Var}(\hat S(t_1)) = n^{-1}\hat S(t_1) (1-\hat S(t_1))$$

Generalizando:

$$\hat{Var}(\hat S(t_j))=[\hat S(t_j)]^2\Big (\frac{d_1}{(n_1-d_1)n_1}+...+\frac{d_j}{(n_j-d_j)n_j}\Big )=$$
$$\Big (\frac{n_1-d_1}{n_1}\Big )^2...\Big (\frac{n_j-d_j}{n_j}\Big )^2\Big (\frac{d_1(n_2-d_2)...(n_j-d_j)n_2...n_j+...+d_j(n_1-d_1)...(n_{j-1}-d_{j-1})n_1...n_{j-1}}{(n_1-d_1)...(n_j-d_j)n_1...n_j}\Big )$$

Como $n_j=n_{j-1}-d_{j-1}$

$$\Big (\frac{n_1-d_1}{n_1}\Big )^2...\Big (\frac{n_j-d_j}{n_j}\Big )^2\Big (\frac{d_1(n_2-d_2)...(n_j-d_j)n_2...n_j+...+d_j(n_1-d_1)...(n_{j-1}-d_{j-1})n_1...n_{j-1}}{(n_1-d_1)...(n_j-d_j)n_1...n_j}\Big )=$$
$$=\Big (\frac{n_1-d_1}{n_1^2}\Big )...\Big (\frac{n_j-d_j}{n_j^2}\Big )\Big (\frac{d_1(n_2-d_2)...(n_j-d_j)n_2...n_j+...+d_jn_2...n_jn_1...n_{j-1}}{n_1...n_j}\Big )$$

$$\Rightarrow \Big (\frac{n_1-d_1}{n_1^2}\Big )...\Big (\frac{n_j-d_j}{n_j^2}\Big )\Big (\frac{d_1(n_2-d_2)...(n_j-d_j)n_2...n_j+...+d_jn_2...n_jn_1...n_{j-1}}{n_1...n_j}\Big )=$$
$$=\Big (\frac{n_1-d_1}{n_1}\Big )...\Big (\frac{n_j-d_j}{n_j}\Big )\Big (\frac{d_1(n_2-d_2)...(n_j-d_j)+...+d_jn_1...n_{j-1}}{n_1...n_j}\Big )\frac{1}{n_1}$$

Como $n=n_1$ e $\hat S(t_j) = \frac{n_1-d_1}{n_1}...\frac{n_j-d_j}{n_j}$ e $1- \hat S(t_j) = 1- \frac{n_1-d_1}{n_1}...\frac{n_j-d_j}{n_j}=\frac{d_1(n_2-d_2)...(n_j-d_j)+...+d_jn_1...n_{j-1}}{n_1...n_j}$

Logo

$$\hat{Var}(\hat S(t_j))=n^{-1}\hat S(t_j)(1-\hat S(t_j))$$
Ou seja, para um instante $t>0$ fixado, temos que a variância do estimador de Kaplan-Meier obtida pela fórmula de Greenwood se reduz à estimativa da variância de uma proporção, logo:

$$\hat{Var}(\hat S(t))=n^{-1}\hat S(t)(1-\hat S(t))_{\blacksquare}$$

# Exercício 2

Considere um estudo sobre AZT, medicamento utilizado para tratar pacientes com HIV. Os dados são de 45 pacientes que foram acompanhados desde sua entrada no estudo até a morte. Os dados contêm informação sobre a idade do paciente quando entrou no estudo e a idade que tinha quando faleceu. Os dados estão disponíveis no arquivo **Lista2-HIV.txt** e a descrição dos dados está em **Lista2-HIV.des.**

\newpage
(a) Com base nos dados apresentados, calcule a variável tempo: número de meses entre a entrada no estudo e óbito (ou tempo de censura).


## Resolução

Para a criação da variável tempo segue o código em R: 

```{r}
# Carregando dados
dados_HIV <- read.table('Lista2_HIV.txt',header = F)

# Atribuindo nomes as variáveis
names(dados_HIV) <- c("Paciente", "Idade_entrada", "Idade_morte_censura","Falha")

# Criando variável tempo
dados_HIV$Tempo <- (dados_HIV$Idade_morte_cen - dados_HIV$Idade_entr)
```

(b) Calcule o estimador da tábua de vida, considerando as seguintes faixas de tempo:

\center
\begin{tabular}{|l|}
\hline
Faixa 1: 60 meses ou menos \\
Faixa 2: de 60 (exclusive) a 120 meses \\
Faixa 3: de 120 (exclusive) a 240 meses \\
Faixa 4: de 240 (exclusive) a 360 meses \\
Faixa 5: de 360 (exclusive) a 480 meses \\
Faixa 6: mais de 480 meses \\ \hline
\end{tabular}
\justify

Apresente o estimador de duas formas: através de tabelas e gráfico. O que pode ser dito?

## Resolução

O estimador tábua de vida é dado por:
$$\hat{S}(t)= \left\{ \begin{array}{ll}
1 , \ t \in [\xi_0,\xi_1) \\
\prod_{l=1}^{j} \Big (1- \frac{d_l}{n^*_l-1/2w_l} \Big ), \ j=2,..,K+1, \ t \in [\xi_{j-1},\xi_j) \end{array} \right.\ $$

Fixando intervalos $\xi_1,..\xi_K$, em cada intervalo $[\xi_{j-1},\xi_j)$, $d_j$ é o número de eventos, $w_j$ o número de observações censuradas e $n_j$ o número de observação em risco em $\xi_{j-1}$

Estimativas em forma de tabela

```{r echo=FALSE}
library(KMsurv)

# Dados para contrução do estimador tábua de vida
intervalos <- c(0,60,120,240,360,480,600)
nindiv <- 45
ncens <- c(0,1,5,12,3,4)
neventos <- c(5,3,6,4,2,0)
HIV.tv <- lifetab(intervalos,nindiv,ncens,neventos)

HIV.tv_imp <- round(HIV.tv[,c("nsubs","nlost","nrisk","nevent","surv","se.surv")],3)
names(HIV.tv_imp) <- c("nº individuos","nº cens","nº individuos em risco","nº de eventos","sobrevivência","desv.pad sobrevivência")
knitr::kable(caption = "Tabela com estimativas Tábua de Vida", HIV.tv_imp)
```

\newpage
Estimativas em forma de gráfico:

```{r echo = FALSE, out.width="70%",fig.align='center'}
library(ggplot2)

dt <- data.frame(x=intervalos[1:6],y= HIV.tv[,5])

ggplot(aes(x=x,y=y),data=dt) +
  geom_step() + 
  labs(title = "Estimativas Tábua de Vida",
       y = expression(hat(S(t))),
       x = "Tempo (em meses)")
```

(c) Calcule o estimador Kaplan-Meier para os dados (você pode utilizar um software).

## Resolução

Utilizando o R como software, a tabela com as estimativas de Kaplan-Meier:

```{r echo=FALSE,message=F}
library(survminer)
library(survival)

ekm_ex2 <- survfit(Surv(dados_HIV$Tempo, dados_HIV$Falha)~1)

knitr::kable(surv_summary(ekm_ex2),col.names = c("Tempo","nº em risco","nº de eventos",
                                                 "censura","sobreviv.","desv.pad sobrev.",
                                                 "IC(95%) sup.","IC(95%) inf."))
```

O estimador Kaplan-Meier com intervalo de confiança de 95% segue a curva abaixo 

```{r echo=FALSE, out.width="70%",fig.align='center',message=F}

# Grafico Kaplan-Meier
ggsurvplot(ekm_ex2, data = dados_HIV,palette = c('blue'),
           ggtheme=theme_gray(), legend = 'none') + 
      labs(x="Tempo (em meses)",
           y=expression(hat(S(t))),
           title = "Estimativas de Kaplan-Meier") 
```

\newpage
(d) Coloque em um mesmo gráfico as duas curvas estimadas nos itens anteriores. Compare as curvas e comente.

## Resolução

```{r echo = FALSE, out.width="80%",fig.align='center'}
m <- 1 # numero de grupos
df <- data.frame(time = c(rep(0, m), ekm_ex2$time),
                 surv = c(rep(1, m), ekm_ex2$surv))

colors <- c("Tábua de vida" = "Black", "Kaplan-Meier" = "Blue")

ggplot(data = df) +  
  geom_step(aes(x = time, y = surv,color = "Kaplan-Meier")) +
  scale_y_continuous(limits = c(0,1)) +
  geom_step(aes(x=x,y=y,color = "Tábua de vida"),data=dt) +
  scale_x_continuous(breaks = seq(0,500,100)) +
  scale_color_manual(values = colors) +
  labs(x="Tempo (em meses)",
       y=expression(hat(S(t))),
       title = "Estimativas de Kaplan-Meier e Tábua de Vida",
       color = "Curvas estimadas") 
```

Ao obter o gráfico acima, nota-se que a curva de Tábua de vida não possui tantos decaimentos como a curva de Kaplan-Meier. A curva de Tábua de vida está sobrestimando o tempo estudado.

# Exercício 3

Os dados deste exercício referem-se a um estudo em pacientes com leucemia. Os dados são referentes a tempos de remissão (período em que o paciente está sem tratamento e sem a doença, ou seja, período compreendido entre o fim do tratamento e a reincidência da leucemia). Os pacientes foram submetidos a dois diferentes tratamentos e os tempos, em dias, de remissão estão apresentados na tabela abaixo. Os tempos censurados à direita são denotados por um sinal "+".

\center
\begin{tabular}{cccccccccc}
\hline
\multicolumn{1}{l}{Tratam.} & \multicolumn{9}{c}{Tempo de remissão} \\ \hline
\multirow{3}{*}{1} & 5 & 5 & 9 & 10 & 12 & 12 & 10 & 23 & 28 \\
 & 28 & 28 & 29 & 32 & 32 & 37 & 41 & 41 & 57 \\
 & 62 & 74 & 100 & 139 & $20^{+}$ & $258^{+}$ & $269^{+}$ &  &  \\ \hline
 & 8 & 10 & 10 & 12 & 14 & 20 & 48 & 70 & 75 \\
\multirow{2}{*}{2} & 99 & 103 & 162 & 169 & 195 & 220 & $161^{+}$ & $199^{+}$ & $217^{+}$ \\
 & $245^{+}$ &  &  &  &  &  &  &  &  \\ \hline
\end{tabular}
\justify

\newpage
Usando esses dados, calcule à mão o seguinte:

(a) O estimador Kaplan-Meier para cada tratamento.

(b) Estimativas pontuais e intervalares (use coeficiente de 90%) para a mediana de cada tratamento.

(c) O tempo médio de sobrevivência para cada tratamento.

(d) Faça (à mão) um gráfico com as funções de sobrevivência estimadas (para cada tratamento).

(e) O estimador de Nelson-Aalen. Faça um gráfico com as duas curvas estimadas.

(f) Utilizando a estatı́stica de log-rank, teste a igualdade dos tratamentos. Apresente os cálculos realizados para a obtenção da estatı́stica em forma de uma tabela (você pode utilizar alguma planilha eletrônica para os cálculos, mas todos os passos devem estar bem explicados).

## Resolução dos exercícios a,b,c,d,e,f

**Em ANEXO**

# Exercício 4

Os dados mostrados a seguir representam o tempo até a ruptura de um tipo de isolante elétrico sujeito a uma tensão de estresse de 35 Kvolts. O teste consistiu em deixar 25 destes isolantes funcionando até que 15 deles falhassem (censura tipo II), obtendo-se os seguintes resultados (em minutos):

\center
\begin{tabular}{cccccccc}
\hline
0,19 & 0,78 & 0,96 & 1,31 & 2,78 & 3,16 & 4,67 & 4,85 \\
6,50 & 7,35 & 8,27 & 12,07 & 32,52 & 33,91 & 36,71 &  \\ \hline
\end{tabular}
\justify

Observe que 10 observações foram censuradas. Para este exercício, os cálculos podem ser feitos à mão ou com auxílio computacional, porém a ideia é não utilizar uma função pronta que calcule o que for pedido. Você deve usar uma planilha ou escrever o código que façam as contas no **R** ou outro software de sua preferência. A partir desses dados amostrais, deseja-se obter:

(a) a função de sobrevivência estimada por Kaplan-Meier

# Resolução

Da definição do estimador de Kaplan-Meier, temos:
$$\hat{S}(t)= \prod_{j:t_j<t} \Big(1-\frac{d_j}{n_j} \Big)$$
Assim é construida a tabela:

```{r }
# dados exercício 4
df_ex4 <- data.frame(tempos=c(0.19,0.78,0.96,1.31,2.78,3.16,4.67,4.85,6.5,7.35,
                          8.27,12.07,32.52,33.91,36.71),
                    falhas=rep(1,15))
  

# função que estima a função de sobrevivência via KM
S_km <- function(tempos,falhas,n){
  
  k <- length(tempos)
  km_matrix <- matrix(0,k+1,4)
  
  km_matrix[1,] <- c(0,0,n,1)
  
  km_matrix[1:k+1,1] <- tempos
  km_matrix[1:k+1,2] <- falhas
  
  for (i in 3:k){
    km_matrix[2,3] <- km_matrix[1,3]
    km_matrix[i,3] <- km_matrix[i-1,3] - km_matrix[i,2]
  }

  km_matrix[k+1,3] <- km_matrix[k-1,3] - km_matrix[k,2] 
  
  for(j in 1:k+1){
    km_matrix[j,4] <- round((1-km_matrix[j,2]/km_matrix[j,3])*km_matrix[j-1,4],2)
  }
  
  df <- data.frame(km_matrix)
  colnames(df) <- c(expression(t[j]),expression(d[j]),expression(n[j]),"Surv")
  return(df)
} 

S <- S_km(df_ex4[,1],df_ex4[,2],25)

knitr::kable(S_km(df_ex4[,1],df_ex4[,2],25))
```

Logo,
$$ \hat{S}(t) = \left\{ \begin{array}{ll}
1, \ se \ t<0.19 \\
0.96, \ se \ 0.19 \leq t < 0.78  \\
0.92, \ se \ 0.78 \leq t < 0.96 \\
0.88, \ se \ 0.96 \leq t < 1.31 \\
0.84, \ se \ 1.31 \leq t < 2.78 \\
0.80, \ se \ 2.78 \leq t < 3.16 \\
0.76, \ se \ 3.16 \leq t < 4.67 \\
0.72, \ se \ 4.67 \leq t < 4.85 \\
0.68, \ se \ 4.85 \leq t < 6.50 \\
0.64, \ se \ 6.50 \leq t < 7.35 \\
0.60, \ se \ 7.35 \leq t < 8.27 \\
0.56, \ se \ 8.27 \leq t < 12.07 \\
0.52, \ se \ 12.07 \leq t < 32.52 \\
0.48, \ se \ 32.52 \leq t < 33.91 \\
0.44, \ se \ 33.91 \leq t < 36.71 \\
0.40, \ se \ t \geq 36.71 \end{array} \right.\ $$

E a curva estimada:

```{r echo=FALSE, out.width="70%",fig.align='center'}
# Gráfico do estimador tábua de vida
dt_ex4 <- data.frame(x=S[,1],y= S[,4])

ggplot() +
  geom_step(aes(x=x,y=y),data=dt_ex4) + 
  ylim(c(.3,1)) +
  geom_point(shape=3,aes(x=36.71,y=0.4)) +
  labs(x="Tempo (em minutos)",
      y=expression(hat(S(t))),
      title = "Estimativas de Kaplan-Meier") 

```

(b) uma estimativa para o tempo mediano de vida deste tipo de isolante elétrico funcionando a essa tensão

# Resolução

Observando o gráfico da estimativa de Kaplan-Meier, podemos estimar a mediana através de uma interpolação lienar simples:

$$\frac{32.52-12.07}{0.48-0.52}=\frac{\widehat{MED}-12.07}{0.5-0.52} \Rightarrow -\frac{20.45}{0.04}=-\frac{\widehat{MED}+12.07}{0.02} \Rightarrow \widehat{MED} = \frac{20.45 \cdot0.02}{0.04}+12.07 = 22.295$$

Assim, o tempo mediano de vida deste tipo de isolante elétrico funcionando a essa tensão é de  22,3 minutos aproximadamente.

(c) uma estimativa (pontual e intervalar) para a fração de defeituosos esperada nos dois primeiros minutos de funcionamento

# Resolução

Queremos estimar $\hat{S}(2)$, utilizando o item anterior, fazendo uma interpolação linear, dado que no livro texto diz-se ser a estimativa mais apropriada, logo:

$$\frac{2.78-1.31}{0.80-0.84}=\frac{2-1.31}{\hat{S}(2)-0.84} \Rightarrow -\frac{1.47}{0.04}=-\frac{0.69}{\hat{S}(2)-0.84} \Rightarrow \hat{S}(2)= -\frac{0.04 \cdot 0.69 }{1.47 }+0.84 = 0.821$$

Agora, calulando a variância de $\hat{S}(2)$ pela fórmula de Greenwood e utilizando a tabela do item a, temos:
$$\widehat{Var}(\hat{S}(2))=[\hat{S}(2)]^2 \sum_{j:t_j<2} \frac{d_j}{n_j(n_j-d_j)}=(0.821)^2* \Big [ \frac{1}{25(25-1)} + \frac{1}{24(24-1)} + \frac{1}{23(23-1)} + \frac{1}{22(22-1)} \Big ]=0.00691$$

Por fim, calculando o intervalo de confiança com nível de confiança de 95%, temos:
$$\hat{S}(2) \pm z_{\alpha/2}\sqrt{\widehat{Var}(\hat{S}(2))}$$
Em que $z_{\alpha/2}$ é o percentil 1.96 da distribuição $N(0,1)$, logo:

$$\hat{S}(2) \pm 1.96 \cdot \sqrt{\widehat{Var}(\hat{S}(2))} \Rightarrow IC(S(2),95\%)=0.821 \pm 1.96 \cdot 0.083147$$
Assim:
$$IC(S(2),95\%)=0.821 \pm 0.163$$

(d) o tempo necessário para 20% dos isolantes estarem fora de operação.

# Resolução

Assim como nos itens anteriores, basta fazer uma interpolação linear, porém da tabela do item a, podemos concluir que o tempo necessário para 20% dos isolantes estarem fora de operação funcionando a essa tensão é de 2,78 minutos aproximadamente.


# Exercício 5

Os dados disponíveis no arquivo **Lista2-hodgkins.xlsx** são referentes 60 pacientes com doença de Hodgkins que receberam tratamento padrão para a doença. O tempo de vida (em meses), bem como idade, sexo, histologia e estágio da doença de cada paciente foi observado. Em todos os itens a seguir, apresente os resultados em forma de relatório (você pode utilizar o software de sua preferência), explicando e interpretando os resultados. Acrescente o código do programa utilizado no final, como um apêndice.

\newpage
(a) Construa, no mesmo gráfico, as curvas de Kaplan-Meier para pacientes do sexo masculino e feminino. Teste a igualdade das curvas de sobrevivência (obtenha duas estatísticas de teste, sendo uma delas a de log-rank). Comente.

# Resolução

```{r echo=FALSE, out.width="70%",fig.align='center'}
# Carregando os dados
data_Hodgkins <- readxl::read_excel("Lista2_Hodgkins.xlsx")

# item a

ekm_ex5 <- survfit(Surv(survivaltime, dead)~ sex,data = data_Hodgkins)

# Grafico Kaplan-Meier
ggsurvplot(ekm_ex5, data = data_Hodgkins, palette = c('deeppink','blue'),conf.int = T,
           ggtheme=theme_gray(), legend.labs = c("Feminino", "Masculino")) + 
  labs(x="Tempo (em meses)",
       y=expression(hat(S(t))),
       title = "Estimativas de Kaplan-Meier") 

```

Queremos testar a igualdade das curvas, assim:

$$ \left\{ \begin{array}{ll}
H_0: S_1(t)=S_2(t), \ \forall \ t \in \ [0,\tau] \\
H_1: S_1(t) \ne S_2(t) \ para \ algum \ t \in \ [0,\tau] \end{array} \right.\ $$

Em que $\tau$ é o maior instante observado tal que os dois grupos possuem pelo menos um indivíduo em risco.

Sob a hipótese nula, a estatística do teste Log-Rank é:

$$L_r=\frac{[\sum_{j=1}^{L} (d_{2j}-e_{2j})]^2}{\sum_{j=1}^{L}V_j^2}$$
Em que $d_{2j}$ é o $\#$ de indivíduos observados no grupo 2, $e_{2j}$ é o $\#$ de indivíduos esperadados no grupo 2 e $V_j$ é a variância de $d_{2j}$ que é dada por:
$$V_j=\frac{n_{1j}n_{2j}d_j(n_j-d_j)}{n_j^2(n_{1_j}-1)}$$
Em que $n_{1j}$ e $n_{2j}$ são o número de indivíduos nos grupo 1 e 2 respectivamente. Assim sendo, sob a hipótese nula, $$L_r \overset{a}{\sim} \chi^2_{(1)}$$

Utilizando o teste log-rank, temos:
```{r echo=FALSE}
knitr::kable( surv_pvalue(ekm_ex5, method = c("1"))[,1:3])
```

Utilizando o teste Tarone-Ware, cuja a estatística de teste é:

$$T_w=\frac{[\sum_{j=1}^{L} \sqrt{n_j}(d_{2j}-e_{2j})]^2}{\sum_{j=1}^{L} n_jV_j^2}$$
obtemos o seguinte resultado:

```{r echo=FALSE}
knitr::kable(surv_pvalue(ekm_ex5, method = c("sqrtN"))[,1:3])
```

A partir do gráfico obtido, observa-se que as curvas aparentemente são próximas entre si e a banda de confiança de um tratamento engloba o outro tratamento, logo aparentemente não possui efeito de tratamento de sexo no tempo da doença de Hodgkings. Isso se confirma com os testes, com *p-values* próximos de $80\%$, não rejeita-se as hipóteses nulas, a um nível de significância de $5\%$.

(b) Divida os pacientes em quatro grupos etários: menos de 25 anos; de 25 anos (inclusive) até menos de 38 anos; de 38 anos (inclusive) até 53 anos; 53 anos ou mais. Obtenha as curvas de Kaplan-Meier e teste a igualdade das curvas de sobrevivência (obtenha duas estatı́sticas de teste, sendo uma delas a de log-rank). Comente.

# Resolução

```{r echo=FALSE, out.width="70%",fig.align='center'}
# criando faixas de idade
data_Hodgkins$Faixa_idade <- sapply(data_Hodgkins$age,
                          function(x){
                            if (x < 25) x = 'Faixa_1'
                            else if (x >= 25 & x < 38)  x = 'Faixa_2'
                            else if (x >= 38 & x < 53) x = 'Faixa_3'
                            else x = 'Faixa_4'
                          })

# Kaplan-Meier por faixa de idade
ekm_ex5_age <- survfit(Surv(survivaltime, dead)~ Faixa_idade,data = data_Hodgkins)

ggsurvplot(ekm_ex5_age, data = data_Hodgkins,conf.int = F,
           ggtheme=theme_gray(), legend.labs = c("Faixa 1", "Faixa 2", 
                                                 "Faixa 3", "Faixa 4")) +
  labs(x="Tempo (em meses)",
       y=expression(hat(S(t))),
       title = "Estimativas de Kaplan-Meier") 
```

Sob a hipótese:
$$ \left\{ \begin{array}{ll}
H_0: S_1(t)=S_2(t)=S_3(t)=S_4(t), \ \forall \ t \in \ [0,\tau] \\
H_1: pelo \ menos\ uma \ funcao \ diferente  \ para \ algum \ t \in \ [0,\tau] \end{array} \right.\ $$

Sendo a estatística de teste é:
$$L_r=v'V^{-1}v$$

Em que $V$ é a matriz de variância-covariância $(r_1 x r_1)$ da distribuição hipergeométrica associada a tabela definida pelo tempo de falha $t_j$ e $v'$ e $v$ são os vetores da diferença entre o esperado e o observado em cada grupo, sendo $r$ grupos.

Assim, sob a hipótese nula, $$L_r \overset{a}{\sim} \chi^2_{(r-1)}$$

Utilizando o teste log-rank, temos:
```{r echo=FALSE}
knitr::kable( surv_pvalue(ekm_ex5_age, method = c("1"))[,1:3])
```

Utilizando o teste Tarone-Ware:
```{r echo=FALSE}
knitr::kable(surv_pvalue(ekm_ex5_age, method = c("sqrtN"))[,1:3])
```

Pelo gráfico, nota-se que a faixa 4 possui um menor tempo de sobrevivência, em seguida pela faixa 2. A faixa 1, inicialmente aparenta ter um melhor cenário, entretanto após mais de 30 meses, nota-se  uma piora. Ao realizar os testes, rejeita-se as hipóteses nulas, logo a indícios que as faixas possuem tempos de sobrevivência diferentes entre si, a um nível de significância de $5\%$.

(c) Repita o item (a) para as variáveis estágio da doença e histologia. Comente os resultados.

# Resolução

Fazendo o cálculo para Histologia, temos:

```{r echo=FALSE, out.width="70%",fig.align='center'}
ekm_ex5_hist <- survfit(Surv(survivaltime, dead)~ hist,data = data_Hodgkins)

# Grafico Kaplan-Meier
ggsurvplot(ekm_ex5_hist, data = data_Hodgkins,conf.int = F,
           ggtheme=theme_gray(), legend.labs = c("Esclerose nodular",
                                                 "Misto celular","Depleção de linfócitos")) + 
  labs(x="Tempo (em meses)",
       y=expression(hat(S(t))),
       title = "Estimativas de Kaplan-Meier") 
```

Sob a hipótese:
$$ \left\{ \begin{array}{ll}
H_0: S_1(t)=S_2(t)=S_3(t), \ \forall \ t \in \ [0,\tau] \\
H_1: pelo \ menos\ uma \ funcao \ diferente  \ para \ algum \ t \in \ [0,\tau] \end{array} \right.\ $$

Sendo a estatística de teste é:
$$L_r=v'V^{-1}v$$

Utilizando o teste log-rank, temos:
```{r echo=FALSE}
knitr::kable( surv_pvalue(ekm_ex5_hist, method = c("1"))[,1:3])
```

Utilizando o teste Tarone-Ware:
```{r echo=FALSE}
knitr::kable(surv_pvalue(ekm_ex5_hist, method = c("sqrtN"))[,1:3])
```

No gráfico, nota-se que a histologia depleção de linfócitos possui aparentemente um tempo de sobrevivência menor que as demais histologias. A esclerose nodular apresenta um melhor cenário até 40 meses de estudo, quando é substituída pelo misto celular, entretanto essa interpretação pode estar equivocada devido o grande número de censuras no final do estudo para a histologia misto celular. Ao realizar os testes, a um nível de significância de $5\%$, rejeita-se as hipóteses nulas, logo há indícios que os tempos de sobrevivência por histologias são diferentes.

Fazendo o cálculo para estágio da doença, temos:

```{r echo=FALSE, out.width="70%",fig.align='center'}
ekm_ex5_est_doe <- survfit(Surv(survivaltime, dead)~ stage,data = data_Hodgkins)

# Grafico Kaplan-Meier
ggsurvplot(ekm_ex5_est_doe, data = data_Hodgkins,conf.int = F,
           ggtheme=theme_gray(), legend.labs = c("Inicial","Avançado")) + 
  labs(x="Tempo (em meses)",
       y=expression(hat(S(t))),
       title = "Estimativas de Kaplan-Meier") 
```

$$ \left\{ \begin{array}{ll}
H_0: S_1(t)=S_2(t), \ \forall \ t \in \ [0,\tau] \\
H_1: S_1(t) \ne S_2(t) \ para \ algum \ t \in \ [0,\tau] \end{array} \right.\ $$

Utilizando o teste log-rank, temos:
```{r echo=FALSE}
knitr::kable( surv_pvalue(ekm_ex5_est_doe, method = c("1"))[,1:3])
```

Utilizando o teste Tarone-Ware:
```{r echo=FALSE}
knitr::kable(surv_pvalue(ekm_ex5_est_doe, method = c("sqrtN"))[,1:3])
```

Pelo gráfico de estágio da doença, é possível observar que o estágio inicial aparenta possuir um tempo de sobrevivência superior ao estágio avançado da doença. Essa primeira interpretação é confirmada com os testes, que a um nível de significância de $5\%$, rejeita-se as hipóteses nulas, logo há indícios que os tempos de sobrevivência pelo estágio da doença são diferentes.

# Exercício 6

Considere os dados do arquivo **pharmacoSmoking.csv** com 125 pacientes e 14 variáveis. Esse arquivo está disponível na biblioteca **asaur** do **R**, cuja documentação está disponibilizada. A descrição dos dados está na documentação e um dos principais objetivos do estudo era comparar o tempo até o fumante voltar a fumar após o inı́cio de um dentre dois diferentes tratamentos. Utilizando o *software* de sua preferência:

(a) Obtenha as curvas de Kaplan-Meier dos dois tratamentos

## Resolução

A curva de Kaplan-Meier para os tratamentos:

```{r echo = FALSE, out.width="70%",fig.align='center'}
# Carregando dados
data_PS <- asaur::pharmacoSmoking

ekm_ex6 <- survfit(Surv(ttr, relapse)~ grp,data = data_PS)

# Grafico Kaplan-Meier
ggsurvplot(ekm_ex6, data = data_PS, palette = c('deeppink','blue'),conf.int = T,
           ggtheme=theme_gray(), legend.labs = c("Combination", "PatchOnly")) + 
  labs(x="Tempo (em dias)",
       y=expression(hat(S(t))),
       title = "Estimativas de Kaplan-Meier") 
```

Observa-se que, aparentemente, o tratamento "Combination" tem um tempo de sobrevivência maior que o tratamento "PatchOnly"

\newpage
(b) Compare os tratamentos utilizando o teste de log-rank e também utilizando diferentes ponderações (escolha pelo menos três diferentes).

## Resolução

Sob a hipótese de:
$$ \left\{ \begin{array}{ll}
H_0: S_1(t)=S_2(t), \ \forall \ t \in \ [0,\tau] \\
H_1: S_1(t) \ne S_2(t) \ para \ algum \ t \in \ [0,\tau] \end{array} \right.\ $$

Utilizando o teste log-rank, temos:

```{r echo=FALSE}
knitr::kable(surv_pvalue(ekm_ex6, method = c("1"))[,1:3])
```

Utilizando o teste Tarone-Ware
```{r echo=FALSE}
knitr::kable(surv_pvalue(ekm_ex6, method = c("sqrtN"))[,1:3])
```

Utilizando o teste Familia Fleming-Harrington
```{r echo=FALSE}
knitr::kable(surv_pvalue(ekm_ex6, method = c("FH_p=1_q=1"))[,1:3])
```

A partir dos testes, rejeita-se a hipótese nula que o tempo de sobrevivência dos grupos são identicos.

\newpage
(c) Compare as curvas de Kaplan-Meier utilizando o teste de log-rank, estratificado por situação de trabalho (variável employment) e discuta os resultados.

**Observação:** Consulte o livro do Klein e Moeschberger, página 219, para mais detalhes sobre testes estratificados.

## Resolução


```{r echo = FALSE, out.width="70%",fig.align='center'}
ekm_ex6_2 <- survfit(Surv(ttr, relapse)~ employment,data = data_PS)

ggsurvplot(ekm_ex6_2, data = data_PS, palette = c('deeppink','blue',"green"),conf.int = F,
           ggtheme=theme_gray(), legend.labs = c("ft", "other","pt")) + 
  labs(x="Tempo (em dias)",
       y=expression(hat(S(t))),
       title = "Estimativas de Kaplan-Meier") 
```

Sob a hipótese:
$$ \left\{ \begin{array}{ll}
H_0: S_1(t)=S_2(t)=S_3(t), \ \forall \ t \in \ [0,\tau] \\
H_1: pelo \ menos\ uma \ funcao \ diferente  \ para \ algum \ t \in \ [0,\tau] \end{array} \right.\ $$

Utilizando o teste log-rank, temos:
```{r echo=FALSE}
knitr::kable( surv_pvalue(ekm_ex6_2, method = c("1"))[,1:3])
```

Nota-se pelo gráfico que os tempos de sobrevivência para as situações de trabalho são parecidas inicialmente e no fim do estudo nota-se que o tratamento ft tem um maior tempo de sobrevivência aparentemente, em seguida os tratamentos other e pt, respectivamente. Ao observarmos o gráfico com a banda de confiança, observa-se que os tratamentos estão todos englobados nas bandas de confiança dos outros tratamentos, seguindo a mesma conclusão do teste Log-rank, do qual foi rejeitado a um nível de significância de $5\%$, logo há indícios que os tratamentos possuem tempos de sobrevivência identicos.

# Apêndice

```{r eval=FALSE}
# set 
setwd("~/Área de Trabalho/Lista 2")

# Lista 2 - MAE 514

library(ggplot2)
library(asaur)
library(survival)
library(survminer)
library(sqldf)
library(KMsurv)

# Exercício 2

# item a

# Carregando dados
dados_HIV <- read.table('Lista2_HIV.txt',header = F)

# Atribuindo nomes as variáveis
names(dados_HIV) <- c("Paciente", "Idade_entrada", "Idade_morte_censura","Falha")

# Criando variável tempo
dados_HIV$Tempo <- (dados_HIV$Idade_morte_cen - dados_HIV$Idade_entr)

# item b
dados_HIV$Faixa <- sapply(dados_HIV$Tempo,
                          function(x){
                            if (x <= 60) x = 'Faixa_1'
                            else if (x > 60 & x <= 120)  x = 'Faixa_2'
                            else if (x > 120 & x <= 240) x = 'Faixa_3'
                            else if (x > 240 & x <= 360) x = 'Faixa_4'
                            else if (x > 360 & x <= 480) x = 'Faixa_5'
                            else x = 'Faixa_6'
                          })

cont_HIV <- sqldf('SELECT Faixa,
                          count(Faixa),
                          sum(Falha),
                          count(Faixa)-sum(Falha)
                          FROM dados_HIV GROUP BY Faixa')

# Dados para contrução do estimador tábua de vida
intervalos <- c(0,60,120,240,360,480,600)
nindiv <- 45
ncens <- c(0,1,5,12,3,4)
neventos <- c(5,3,6,4,2,0)
HIV.tv <- lifetab(intervalos,nindiv,ncens,neventos)

# Tabela com estimativas de tábua de vida
HIV.tv_imp <- round(HIV.tv[,c("nsubs","nlost","nrisk","nevent","surv","se.surv")],3)
names(HIV.tv_imp) <- c("nº individuos","nº cens","nº individuos em risco",
                       "nº de eventos","sobrevivência","desv.pad sobrevivência")
knitr::kable(caption = "Tabela com estimativas Tábua de Vida", HIV.tv_imp)

# Gráfico do estimador tábua de vida
dt <- data.frame(x=intervalos[1:6],y= HIV.tv[,5])

ggplot() +
  geom_step(aes(x=x,y=y),data=dt) + 
  labs(title = "Estimativas Tábua de Vida",
       y = expression(hat(S(t))),
       x = "Tempo (em meses)")

# item c
ekm_ex2 <- survfit(Surv(dados_HIV$Tempo, dados_HIV$Falha)~1)

# Tabela com estimativas de Kaplan-Meier
knitr::kable(surv_summary(ekm_ex2),col.names = c("Tempo","nº em risco","nº de eventos",
                                                 "censura","sobreviv.","desv.pad sobrev.",
                                                 "IC(95%) sup.","IC(95%) inf."))

# Grafico Kaplan-Meier
ggsurvplot(ekm_ex2, data = dados_HIV,palette = c('blue'),
           ggtheme=theme_gray(), legend = 'none') + 
      labs(x="Tempo (em meses)",
           y=expression(hat(S(t))),
           title = "Estimativas de Kaplan-Meier") 
  
# item d

m <- 1 # numero de grupos
df <- data.frame(time = c(rep(0, m), ekm_ex2$time),
                 surv = c(rep(1, m), ekm_ex2$surv))

colors <- c("Tábua de vida" = "Black", "Kaplan-Meier" = "Blue")

ggplot(data = df) +  
  geom_step(aes(x = time, y = surv,color = "Kaplan-Meier")) +
  scale_y_continuous(limits = c(0,1)) +
  geom_step(aes(x=x,y=y,color = "Tábua de vida"),data=dt) +
  scale_x_continuous(breaks = seq(0,500,100)) +
  scale_color_manual(values = colors) +
  labs(x="Tempo (em meses)",
       y=expression(hat(S(t))),
       title = "Estimativas de Kaplan-Meier e Tábua de Vida",
       color = "Curvas estimadas") 


# Exercício 4

# dados exercício 4
df_ex4 <- data.frame(tempos=c(0.19,0.78,0.96,1.31,2.78,3.16,4.67,4.85,6.5,7.35,
                          8.27,12.07,32.52,33.91,36.71),
                    falhas=rep(1,15))
  

# função que estima a função de sobrevivência via KM
S_km <- function(tempos,falhas,n){
  
  k <- length(tempos)
  km_matrix <- matrix(0,k+1,4)
  
  km_matrix[1,] <- c(0,0,n,1)
  
  km_matrix[1:k+1,1] <- tempos
  km_matrix[1:k+1,2] <- falhas
  
  for (i in 3:k){
    km_matrix[2,3] <- km_matrix[1,3]
    km_matrix[i,3] <- km_matrix[i-1,3] - km_matrix[i,2]
  }

  km_matrix[k+1,3] <- km_matrix[k-1,3] - km_matrix[k,2] 
  
  for(j in 1:k+1){
    km_matrix[j,4] <- round((1-km_matrix[j,2]/km_matrix[j,3])*km_matrix[j-1,4],2)
  }
  
  df <- data.frame(km_matrix)
  colnames(df) <- c(expression(t[j]),expression(d[j]),expression(n[j]),"Surv")
  return(df)
} 

S <- S_km(df_ex4[,1],df_ex4[,2],25)

# Gráfico do estimador tábua de vida
dt_ex4 <- data.frame(x=S[,1],y= S[,4])

ggplot() +
  geom_step(aes(x=x,y=y),data=dt_ex4) + 
  ylim(c(.3,1)) +
  geom_point(shape=3,aes(x=36.71,y=0.4)) +
  labs(x="Tempo (em minutos)",
      y=expression(hat(S(t))),
      title = "Estimativas de Kaplan-Meier") 

# item b

# (32.52-12.07)/(0.48-0.52)=(med-12.07)/(0.5-0.52)
med <- (32.52-12.07)/(0.48-0.52)*(0.5-0.52) + 12.07
med

# item c

# (2.78-1.31)/(0.80-0.84)=(2-1.31)/(x-0.84)
x <- (0.80-0.84)/(2.78-1.31)*(2-1.31)+0.84
x

# Exercício 5

# Carregando os dados
data_Hodgkins <- readxl::read_excel("Lista2_Hodgkins.xlsx")

# item a

ekm_ex5 <- survfit(Surv(survivaltime, dead)~ sex,data = data_Hodgkins)

# Grafico Kaplan-Meier
ggsurvplot(ekm_ex5, data = data_Hodgkins, palette = c('deeppink','blue'),conf.int = T,
           ggtheme=theme_gray(), legend.labs = c("Feminino", "Masculino")) + 
  labs(x="Tempo (em meses)",
       y=expression(hat(S(t))),
       title = "Estimativas de Kaplan-Meier") 

# teste log-rank
surv_pvalue(ekm_ex5, method = c("1"))[,1:3]

# teste Tarone-Ware
surv_pvalue(ekm_ex5, method = c("sqrtN"))[,1:3]

# item b

# criando faixas de idade
data_Hodgkins$Faixa_idade <- sapply(data_Hodgkins$age,
                          function(x){
                            if (x < 25) x = 'Faixa_1'
                            else if (x >= 25 & x < 38)  x = 'Faixa_2'
                            else if (x >= 38 & x < 53) x = 'Faixa_3'
                            else x = 'Faixa_4'
                          })

# Kaplan-Meier por faixa de idade
ekm_ex5_age <- survfit(Surv(survivaltime, dead)~ Faixa_idade,data = data_Hodgkins)

ggsurvplot(ekm_ex5_age, data = data_Hodgkins,conf.int = F,
           ggtheme=theme_gray(), legend.labs = c("Faixa 1", "Faixa 2", 
                                                 "Faixa 3", "Faixa 4")) + 
  labs(x="Tempo (em meses)",
       y=expression(hat(S(t))),
       title = "Estimativas de Kaplan-Meier") 

# teste log-rank

surv_pvalue(ekm_ex5_age, method = c("1"))[,1:3]

# teste Tarone-Ware
surv_pvalue(ekm_ex5_age, method = c("sqrtN"))[,1:3]

# item c

# Para histologia
ekm_ex5_hist <- survfit(Surv(survivaltime, dead)~ hist,data = data_Hodgkins)

# Grafico Kaplan-Meier
ggsurvplot(ekm_ex5_hist, data = data_Hodgkins,conf.int = F,
           ggtheme=theme_gray(), legend.labs = c("Esclerose nodular",
                                                 "Misto celular","Depleção de linfócitos")) + 
  labs(x="Tempo (em meses)",
       y=expression(hat(S(t))),
       title = "Estimativas de Kaplan-Meier") 

# teste log-rank
surv_pvalue(ekm_ex5_hist, method = c("1"))[,1:3]

# teste Tarone-Ware
surv_pvalue(ekm_ex5_hist, method = c("sqrtN"))[,1:3]

# Para doença
ekm_ex5_est_doe <- survfit(Surv(survivaltime, dead)~ stage,data = data_Hodgkins)

# Grafico Kaplan-Meier
ggsurvplot(ekm_ex5_est_doe, data = data_Hodgkins,conf.int = F,
           ggtheme=theme_gray(), legend.labs = c("Inicial","Avançado")) + 
  labs(x="Tempo (em meses)",
       y=expression(hat(S(t))),
       title = "Estimativas de Kaplan-Meier") 

# teste log-rank
surv_pvalue(ekm_ex5_est_doe, method = c("1"))[,1:3]

# teste Tarone-Ware
surv_pvalue(ekm_ex5_est_doe, method = c("sqrtN"))[,1:3]

# Exercício 6

# Carregando dados
data_PS <- asaur::pharmacoSmoking

# item a
ekm_ex6 <- survfit(Surv(ttr, relapse)~ grp,data = data_PS)

# Grafico Kaplan-Meier
ggsurvplot(ekm_ex6, data = data_PS, palette = c('deeppink','blue'),conf.int = T,
           ggtheme=theme_gray(), legend.labs = c("Combination", "PatchOnly")) + 
  labs(x="Tempo (em dias)",
       y=expression(hat(S(t))),
       title = "Estimativas de Kaplan-Meier") 

# item b

# teste log-rank
surv_pvalue(ekm_ex6, method = c("1"))[,1:3]

# teste Tarone-Ware
surv_pvalue(ekm_ex6, method = c("sqrtN"))[,1:3]

# teste Familia Fleming-Harrington
surv_pvalue(ekm_ex6, method = c("FH_p=1_q=1"))[,1:3]

# item c

ekm_ex6_2 <- survfit(Surv(ttr, relapse)~ employment,data = data_PS)

ggsurvplot(ekm_ex6_2, data = data_PS, palette = c('deeppink','blue',"green"),conf.int = F,
           ggtheme=theme_gray(), legend.labs = c("ft", "other","pt")) + 
  labs(x="Tempo (em dias)",
       y=expression(hat(S(t))),
       title = "Estimativas de Kaplan-Meier") 

# teste log-rank
surv_pvalue(ekm_ex6_2, method = c("1"))[,1:3]
```

